【裁判字號】    96,易,4434
【裁判日期】    970118
【裁判案由】    詐欺
【裁判全文】
臺灣臺中地方法院刑事判決              96年度易字第4434號
公  訴  人  臺灣台中地方法院檢察署檢察官
被      告  丁○○
上列被告因詐欺案件，經檢察官提起公訴（96年度偵字第19599
、19600號），因被告就被訴事實為有罪之陳述，經本院告知簡
式審判程序意旨，並聽取公訴人及被告之意見後，本院合議庭裁
定由受命法官獨任依簡式審判程序審理，茲判決如下：
    主    文
丁○○幫助連續意圖為自己不法之所有，以詐術使人將本人之物
交付，處有期徒刑肆月，如易科罰金，以銀元參佰元即新臺幣玖
佰元折算壹日。減為有期徒刑貳月，如易科罰金，以銀元參佰元
即新臺幣玖佰元折算壹日。
    犯罪事實
一、丁○○明知不法犯罪集團經常以人頭電話門號撥打電話向被
    害人施用詐術，使被害人將款項匯入其指定之人頭帳戶，以
    掩飾其犯行，並藉此逃避檢警人員之追緝，並預見向其取得
    其所申辦行動電話門號之人，會以其電話門號及向他人取得
    之人頭帳戶詐欺被害人，使之將款項匯入人頭帳戶，並作為
    犯罪贓款匯進提出之用，嗣再提領一空，致使被害人及偵查
    機關無從追查，進而便利實施詐欺之財產犯罪。惟竟仍不違
    其本意，不顧他人所可能遭害之危險，而基於幫助由不詳真
    實姓名成年男子等人所組成之詐欺集團實施詐欺取財之不確
    定犯意，於民國（下同）95年3月31日至4月11日前之某日，
    在不詳地點，將其於同年3月31日向和信電訊股份有限公司
    申辦之0000-000000行動電話門號（SIM卡），交付予其在網
    路上認識、年籍不詳之成年男子使用，而任由他人藉以遂行
    詐欺取財犯罪，以此方式幫助該成年男子詐騙他人財物。嗣
    後該成年男子與所屬之詐騙集團，即共同基於意圖為自己不
    法所有之概括犯意聯絡，自95年4月11日起，連續利用電子
    郵件散布虛偽「（萬泰商業、國泰世華）銀行信用貸款」廣
    告，至乙○○、丙○○等人之電子信箱中，誘使乙○○、丙○○與持用門號0000-000000號之自稱「劉世銘」成年男子
    聯絡，並佯稱辦理貸款須先繳付手續費、設定費，要求匯款
    至指定郵局及銀行帳戶，致乙○○、丙○○陷於錯誤，分於
    95 年4月12日15時4分、同日15時30分左右，至臺北市○○
    區○○路181號中華郵政股份有限公司北投郵局、臺北縣淡
    水鎮○○路28號華南銀行淡水分行，分別匯款新臺幣（下同
    ）1萬2千元、2萬5千元至鍾泰雄（經本院於96年9月20日以
    96年度中簡字第2149號判處有期徒刑1月又15日確定）所有
    之臺中公園路郵局帳號00000000000000號郵局帳戶、陳嘉偉
    （經臺灣士林地方法院於96年11月16日以96年度簡字第642
    號判處有期徒刑3月）所有之台北國際商業銀行城中分行帳
    號0000000000000號帳戶，嗣經乙○○、丙○○發覺有異而
    報警循線查獲。而上開匯款金額，均被該詐欺集團成員至提
    款機提領一空，獲取不法利益，從事假貸款真詐財之不法行
    為，丁○○因而幫助該詐欺集團之人等實施詐欺取財得逞。
二、案經臺北市政府警察局北投分局報告臺灣士林地方法院檢察
    署呈請臺灣高等法院檢察署檢察長令轉臺灣臺中地方法院檢
    察署再呈請臺灣高等法院檢察署檢察長令轉臺灣臺南地方法
    院檢察署呈請臺灣高等法院檢察署檢察長令轉臺灣臺中地方
    法院檢察署檢察官偵查起訴，及臺北縣政府警察局淡水分局
    報告臺灣士林地方法院檢察署呈請臺灣高等法院檢察署檢察
    長令轉臺灣臺南地方法院檢察署呈請臺灣高等法院檢察署檢
    察長令轉臺灣臺中地方法院檢察署檢察官偵查起訴。
    理  由
壹、程序部分：
    查本件被告丁○○所犯係死刑、無期徒刑、最輕本刑為3年
    以上有期徒刑以外之罪，其於準備程序就前揭被訴事實為有
    罪之陳述，經本院告知簡式審判程序之旨，並聽取其與公訴
    人之意見後，本院認無不得或不宜改依簡式審判程序進行之
    處，爰依刑事訴訟法第273條之1第1項、第284條之1，裁定
    本件由受命法官獨任進行簡式審判程序，又被告雖因本案在
    押，然其既於準備程序當日被提解到庭訊問時就被訴事實為
    有罪之陳述，經聽取當事人意見後旋即裁定由受命法官獨任
    進行簡式審判程序，並隨即由受命法官任審判長進行簡式審
    判程序，被告既仍持續認罪，應可認其已放棄答辯，自難認
    有何剝奪其實行防禦權之情事，合先敘明。
貳、實體部分：
一、上述犯罪事實，業據被告丁○○於本院行準備程序及審理時
    供承不諱，核與被害人乙○○於警詢及偵查時、被害人丙○○於警詢時指訴被害之情節相符，並有中華郵政股份有限公
    司臺中郵局95年5月5日中管字第0952101670號函、台北國際
    商業銀行城中分行95年6月6日北商銀城中 (095)字第00018
    號函所檢送之開戶資料及交易往來明細各1份、和信電訊股
    份有限公司行動電話基本資料、通聯調閱查詢單、被害人所
    提出之郵政國內匯款執據、華南商業銀行匯款回條聯各1紙
    在卷可資佐證，是依上述補強證據已足資擔保被告於本院審
    理中就上開犯罪事實所為之任意性自白具有相當程度之真實
    性，而得使本院確信被告前述自白之犯罪事實確屬真實，參
    照刑事訴訟法第156條第1項「被告之自白，非出於強暴、脅
    迫、利誘、詐欺、疲勞訊問、違法羈押或其他不正之方法，
    且與事實相符者，得為證據。」，及同條第2項「被告之自
    白，不得作為有罪判決之唯一證據，仍應調查其他必要之證
    據，以察其是否與事實相符。」規定，本院自得依被告前述
    自白及各該補強證據認定被告確有為前述犯行。
二、按刑法上之故意，分為直接故意（確定故意）與間接故意（
    不確定故意），行為人對於構成犯罪之事實，明知並有意使
    其發生者，為直接故意；行為人對於構成犯罪之事實，預見
    其發生而其發生並不違背其本意者，為間接故意。且幫助犯
    之成立，以行為人主觀上認識被幫助者正欲從事犯罪或係正
    在從事犯罪，且該犯罪有既遂之可能，而其行為足以幫助他
    人實現構成要件者，即具有幫助故意，並不以行為人確知被
    幫助者係犯何罪名為必要。次按自政府開放電信業申請設立
    後，電信業者大量增加，使一般人申請電話門號極為容易且
    便利，是除非該電話門號使用人欲將門號充作犯罪之用，否
    則一般充作正常使用之電話門號，並無向他人取用之必要，
    此乃一般人皆知之常識。況近來新聞媒體，對於不肖犯罪集
    團常大量收購人頭帳戶及電話門號後，再持以供作犯罪使用
    ，藉此逃避檢警查緝之情事，亦多所報導；被告丁○○係有
    正常智力之人，對他人取用其門號，係用於不法之目的，自
    應有所認識，蓋如非供作犯罪或其他不法目的，應無隱匿自
    己名義而向他人取得電話門號使用之必要。乃被告竟提供其
    前開電話門號予不詳之人，其對於上開電話門號將可能遭人
    做為詐欺取財犯行使用之情形，應有所之認知，且可預見其
    發生。另以被害人係與使用該電話之人連絡始遭詐騙，衡情
    此類詐騙電話不可能僅對少數被害人發送，且該犯罪集團分
    工精細，各成員分別扮演銀行行員等角色，致被害人被騙而
    各自匯款，以此詐欺方法獲取犯罪所得之情狀觀之，本件詐
    欺集團成員，顯均係共同以意圖為自己不法之所有，以詐術
    使人將本人之物交付無疑，彼等從事假貸款真詐財之不法行
    為，應成立刑法第339條第1項之詐欺取財罪。被告提供電話
    門號予該等人實施詐欺取財犯行，幫助彼等遂行詐欺犯罪，
    事證至為明確，其犯行堪以認定，應依法論科。
三、按刑法上之幫助犯，係指以幫助之意思，對於正犯資以助力
    ，而未參與實施犯罪之行為者而言（最高法院49年臺上字第
    77號判例意旨參照）。查被告丁○○既預見將電話門號交予
    他人，可能供為詐欺犯罪被害人匯款之用，竟提供其行動電
    話門號予他人供詐欺取財之用，雖並未參與詐欺取款之行為
    ，然其顯係以幫助之意思，參與詐欺取財構成要件以外之行
    為，為幫助犯，而詐欺集團成員等人嗣後即利用其所交付之
    門號，實施詐欺取財犯罪，又不違被告本意，故核被告所為
    ，係犯刑法第339條第1項之幫助詐欺取財罪，並依刑法第30
    條第2項之規定，按詐欺取財罪正犯之刑減輕之（被告犯罪
    後，刑法有關刑法第30條幫助犯規定，已由「幫助他人犯罪
    者，為從犯。雖他人不知幫助之情者，亦同。」、「從犯之
    處罰，得按正犯之刑減輕之。」修正為「幫助他人實行犯罪
    行為者，為幫助犯。雖他人不知幫助之情者，亦同。」、「
    幫助犯之處罰，得按正犯之刑減輕之。」，但此修正，並不
    影響「幫助犯無獨立性，必以正犯有犯罪行為之存在，始能
    成立」嚴格從屬形式見解之繼續援用，並不涉及罪刑實質內
    容之變更，而無庸依刑法第2條第1項為新舊法之比較適用，
    應逕適用裁判時之新法，此有最高法院95年第21次刑事庭會
    議決議可參）。被告所幫助之詐欺正犯所為2次犯行，時間
    接近，手段相似，係基於概括之犯意反覆而為，且觸犯構成
    要件相同之罪名，為連續犯，是被告為連續犯之幫助犯。至
    上揭詐欺集團成員等人，為前開詐欺取財犯行，有犯意聯絡
    及行為分擔，固均為共同正犯，惟幫助犯係從犯，從屬正犯
    而成立，刑法上既無「共同幫助」之情，當亦無「幫助共同
    」之可言（司法院70廳刑一字第1104號函亦同此見解），附
    此敘明。
四、被告丁○○行為後，中華民國刑法於94年2月2日總統華總一
    義字第09400014901號令修正公布，並自95年7月1日施行。
    其中刑法第56條關於連續犯之規定業已刪除，是被告犯後法
    律已有變更，而本件被告於舊法時期幫助詐欺正犯所為之數
    次詐欺犯行，依修正施行前刑法第56 條之規定，為連續犯
    ，應以詐欺論以1罪，並得加重其刑至2分之1；而依修正施
    行後之刑法，並無連續犯之規定，且依新法應各別多次論斷
    之結果〈即數罪併罰〉，其刑度顯較修正前應依刑法第56條
    之規定以1連續詐欺罪為重，經比較新舊法結果，應依刑法
    第2條第1項前段之規定，以被告行為時之規定較有利於被告
    ，而適用修正施行前之刑法第56條規定，論以幫助連續詐欺
    罪。又刑法第339條第1項詐欺罪之法定本刑中關於罰金刑最
    低額部分，依修正後刑法第33條第5款規定為「新臺幣1千元
    以上，以百元計算之」，較舊法所定罰金最低額為銀元1元
    以上為重，且罰金刑之加重，依修正後刑法第67條規定，其
    最高度及最低度同加重之，較修正前刑法第68條規定僅加重
    最高度，為不利於被告，依刑法第2條第1項規定，均以舊法
    為有利於被告。再被告行為後，罰金罰鍰提高標準條例第2
    條業已刪除，而刑法第41條第1項前段關於易科罰金之折算
    標準業已由舊法之銀元1百元、2百元、3百元修正為新臺幣1
    千元、2千元、3千元，因屬科刑規範事實之變更，其折算標
    準為裁判時所應諭知，自有就新舊法規定比較之必要，經比
    較新舊法結果，以被告行為時之舊法較有利於被告，是依刑
    法第2條第1項前段之規定，應適用被告行為時之舊法即修正
    前刑法第41條第1項前段、刪除前罰金罰鍰提高標準條例第2
    條之規定，諭知以銀元3百元折算1日易科罰金之折算標準。
    至法定罰金刑之減輕，修正後刑法第67條規定，其最高度及
    最低度同減輕之，雖較修正前刑法第68條所定僅減輕其最高
    度為有利於被告，惟比較時應就罪刑有關之共犯、未遂犯、
    想像競合犯、牽連犯、連續犯、結合犯，以及累犯加重、自
    首減輕暨其他法定加減原因〈如身分加減〉與加減例等一切
    情形，綜其全部罪刑之結果而為比較。經本院綜合比較上開
    連續犯、罰金最低額、易科罰金、法定罰金刑加減等結果，
    以被告行為時之規定較有利於被告，本件此部分均應適用修
    正施行前刑法關於連續犯、罰金最低額、易科罰金、法定罰
    金刑加減之規定。
五、爰審酌被告丁○○將帳戶供他人犯罪使用，影響社會正常交
    易安全，增加被害人尋求救濟之困難，並使犯罪之追查趨於
    複雜，及其提供電話門號並未獲利，且於本案審理中坦承犯
    行，暨被告犯罪之動機、目的、手段平和、犯罪對本件被害
    人所造成之損害為3萬7千元、檢察官具體求刑有期徒刑4至6
    月等一切情狀，量處如主文所示之刑，並依修正前刑法第41
    條第1項前段之規定諭知易科罰金之折算標準。再被告所犯
    刑法第339條第1項之罪，其犯罪時間在96年4月24日以前，
    雖其曾因本案經本院於96年11月20日發布通緝，嗣於96年12
    月5日緝獲歸案，有本院96年中院彥刑緝字第1005號通緝書
    及96年中院彥刑銷字第1218號撤銷通緝書在卷可稽，是被告
    係於上開減刑條例施行後始經本院發布通緝後歸案接受審判
    ，合於中華民國九十六年罪犯減刑條例第2條第1項第3款之
    減刑條件，且非同條例第3、5條所規定不予減刑之案件，應
    減其刑期二分之一，而減為有期徒刑2月，如易科罰金，以
    銀元300元即新臺幣900元折算壹日。至被告丁○○所交付之
    行動電話門號（SIM卡）等物，雖係供本案犯罪所用之物，
    惟並非違禁物，亦未扣案，為免將來執行困難，爰不予宣告
    沒收。
據上論斷，應依刑事訴訟法第273條之1第1項、第299條第1項前
段，刑法第2條第1項、第30條第1項、第2項、第339條第1項，修
正前刑法56條、第41條第1項前段，刪除前罰金罰鍰提高標準條
例第2條，刑法施行法第1條之1，中華民國九十六年罪犯減刑條
例第2條第1項第3款、第7條、第9條判決如主文。
本案經檢察官甲○○到庭執行職務。
中    華    民    國    97    年    1     月    18    日
                  刑事第四庭    法  官   林宜民
上正本證明與原本無異。
如不服本判決，應於收受送達後10日內向本院提出上訴書狀（應
敘述具體理由並附繕本）。
上訴書狀如未敘述理由，應於上訴期間屆滿後20日內補提理由書
於本院。
                                書記官  蔡伸蔚
中    華    民    國    97    年    1     月    18    日
附錄本案論罪科刑法條全文：
刑法第339條
意圖為自己或第三人不法之所有，以詐術使人將本人或第三人之
物交付者，處5年以下有期徒刑、拘役或科或併科1千元以下罰金
。
以前項方法得財產上不法之利益或使第三人得之者，亦同。
前二項之未遂犯罰之。


司法院資訊處製作；財團法人民間司法改革基金會備份。
